【裁判字號】    99,上更(一),222
【裁判日期】    991020
【裁判案由】    重傷害
【裁判全文】
臺灣高等法院刑事判決             99年度上更(一)字第222號
上  訴  人  臺灣士林地方法院檢察署檢察官
上  訴  人
即  被  告  甲○○
選任辯護人  張獻村律師
上列上訴人因被告傷害案件，不服臺灣士林地方法院96年度易字
第843 號，中華民國96年10月26日第一審判決（起訴案號：臺灣
士林地方法院檢察署96年度偵字第1645號），提起上訴，判決後
，經最高法院第一次發回更審，本院判決如下：
    主  文
原判決關於甲○○部分撤銷。
甲○○傷害人之身體致重傷，處有期徒刑年陸月。
    事  實
一、緣乙○○、董愛珍（乙○○業經本院前審97年度上訴字第
    693 號判決判處普通輕傷害罪緩刑確定，董愛珍亦經本院上
    開前審判決無罪確定）係夫妻，於民國95年11月19日晚間7
    時30分許，2 人前往臺北市內湖區○○○○○街，行經臺北
    市○○區○○路2 段470 號旁公園，適甲○○迎面亦行經該
    處，乙○○因正抬頭觀看附近房屋，不慎碰撞甲○○身體，
    引起甲○○不滿，雙方發生口角。詎甲○○對於以拳頭毆打
    人的眼睛可能會造成視力嚴重減損、無法正常視物甚至造成
    創傷性白內障及視網膜剝離危險等情，客觀上有預見可能，
    但事實上因當時之疏忽致未預見此等重傷害結果之發生，其
    竟基於普通輕傷害之犯意，先出手毆打乙○○之右眼及後腦
    ，致乙○○受有鼻挫傷、腦震盪之輕傷害暨右眼挫傷併次發
    性青光眼及上眼瞼撕裂傷、右眼眼球挫傷、合併前房出血、
    玻璃體出血、創傷性白內障及視網膜剝離、術後右眼矯正視
    力從原先1.0 降為0.2 、無法回復，爾後仍有可能發生視網
    膜剝離危險等嚴重減損右眼視力之重傷害。乙○○亦基於傷
    害之犯意回手毆打甲○○並與之相互拉扯，繼而將甲○○壓
    制在地，致甲○○受有顏面部挫傷、前胸及後上背挫瘀傷擦
    傷、右腰部挫瘀傷擦傷及四肢多處挫瘀傷擦傷等傷害（乙○
    ○傷害部分已判決確定），嗣經現場處理員警查獲。
二、案經乙○○、甲○○訴由臺北市政府警察局內湖分局報告臺
    灣士林地方法院檢察署檢察官偵查起訴。
    理  由
壹、證據能力：
    本案以下所引用之卷證資料（包含人證與文書證據、物證等
    ），並無證據證明係公務員違背法定程序所取得，又被告以
    外之人於審判外之陳述，經核並無非出於自由意願而為陳述
    或遭違法取證及顯有不可信之情況，再卷內之文書證據，亦
    無刑事訴訟法第159 條之4 之顯有不可信之情況與不得作為
    證據之情形，且公訴人、被告及辯護人迄本院言詞辯論終結
    前均未聲明異議，被告之辯護人並明確表示對於本案全部證
    據方法之證據能力除爭執告訴人乙○○、董愛珍夫妻在警詢
    中證述之證據能力外，其餘證據能力均無意見等語（見本院
    更一卷99年7 月22日準備程序筆錄），而本院並未引用告訴
    人乙○○、董愛珍夫妻在警詢中之證詞做為認定被告甲○○
    犯罪之證據，則本案以下所引用之卷證資料（包含人證與文
    書證據、物證等），依刑事訴訟法第159 條至159 條之5 之
    規定，均有證據能力，合先敘明。
貳、實體方面：
一、認定犯罪事實所憑之證據及理由：
    訊據被告甲○○固坦承於上開時地與乙○○、董愛珍雙方發
    生推擠，惟矢口否認犯行，辯稱略以：伊係出於正當防衛而
    打乙○○、董愛珍2 人云云。惟查：
  (一)被告甲○○毆打乙○○成傷等情，為被告甲○○於警詢中自
    承：「在內湖路2 段470 號旁公園與這一對夫妻，因對方走
    路看後方，沒有正視前方，以致身體產生碰撞，而對方態度
    囂張，挑釁不斷，口出惡言：『要怎樣、要怎樣』，對方的
    太太（按：即董愛珍）有出來制止，但是他先生（按：即乙
    ○○）的態度仍然非常囂張、狂妄，但是當下我並沒有理會
    他，而走大概有十五公尺，而因對方態度囂張、狂妄不斷辱
    罵，然我才折返詢問為何犯錯，態度還如此囂張，而造成雙
    方互相拉扯，‧‧‧‧」等語（偵查卷第6 頁）；偵查時亦
    陳稱：「‧‧‧‧我氣不過，就回頭質問他態度不佳，我們
    起爭執，我們就互相推擠‧‧‧‧」等語（偵查卷第24頁）
    ，有關其確曾與乙○○間有肢體的衝突等情明確。於本院前
    審審理時供稱：我就質問他撞到人為何不道歉，我後來就推
    對方，雙方就扭打起來（見本院前審97年3 月11日準備程序
    筆錄），足見被告甲○○先動手打人屬實。又被告甲○○先
    行毆打乙○○右眼及後腦之事實，復據證人即告訴人乙○○
    在原審審理中證稱：「那天我和我太太（按：即董愛珍）去
    德安百貨買東西，出來後，因為我們想在附近買房子，所以
    抬頭往上看，我太太走在前面，我在後面，路很窄約135 公
    分，我們與被告甲○○快要接觸的時候，我太太拉住我的手
    ，我則繼續看我的房子，我和被告甲○○錯身後，有互相看
    一眼，我們繼續走、看我們的房子，被告甲○○就跟我們說
    ：『你很囂張喔』，我回答：『我太太已經道過歉了，你還
    想怎麼樣？』之後我和我太太繼續走，我太太拉著我，經過
    一個寬約2.6 公尺的走道到達一個稍微寬的小廣場，我和我
    太太就停下來，我跟我太太說我們已經跟他道過歉了，我太
    太叫我不要惹事，被告甲○○則從剛才的地方走過來，我想
    他只是要吵架，所以沒有什麼防備，結果被告甲○○一拳就
    打到我眼睛，我整個人昏了就蹲下來，他繼續打我後腦，我
    太太趕快衝過來拉著被告甲○○，因為甲○○一直打我，我
    聽到我太太在尖叫，我一起來看，有看到甲○○在打我太太
    ，我就拉著甲○○，後來我們3 人在拉扯，拉扯旁邊有個高
    約60公分的花台，甲○○可能碰到花台就順勢倒下去，我和
    我太太一起壓著甲○○，要讓他趕快停手，不要再打我和我
    太太，被告甲○○整個人是傾斜倒到花台去，甲○○躺著用
    腳踢我太太的肚子，我用腳頂著甲○○的腳，有路人經過，
    我就請路人報警，之後我太太起來，我就叫我太太趕快去報
    警，這時候救護車和警察都來了，就請警察處理這件事情」
    等語（原審卷第125 頁），證人董愛珍亦於原審審理中證稱
    ：「‧‧‧‧我和我先生在講話時，對方就衝過來，沒有講
    話就直接打我先生的頭，‧‧‧‧」等語有關被告甲○○先
    行為侵害行為情節一致。參以，乙○○體位約為172 公分、
    約80至90公斤；被告甲○○體位約為170 公分、68公斤，均
    據彼2 人於原審審理中述明在卷，則被告甲○○體型顯較乙
    ○○瘦小，而乙○○卻於眼睛受有較重之傷勢，此有乙○○
    右眼挫傷併次發性青光眼及上眼瞼撕裂傷、右眼眼球挫傷、
    合併前房出血、玻璃體出血、創傷性白內障及視網膜剝離、
    術後右眼矯正視力為0.2 、無法回復，爾後仍有可能發生視
    網膜剝離危險等等情之卷附國防醫學院三軍總醫院附設民眾
    診療服務處之診斷證明書3紙 、國防醫學院三軍總醫院98年
    3 月20日院三病歷字第0980004111號函、國防醫學院三軍總
    醫院99年8 月16日院三醫勤字第0990012709號函等文件可稽
    （偵查卷第14頁、第29至30頁，本院更一卷），衡情一般人
    因眼睛脆弱不堪撞擊，均對其眼睛之保護格外注意，乙○○
    之體型又優於被告甲○○，乙○○竟受有該等較嚴重之傷勢
    ，是上開證詞所述被告甲○○出其不意先行攻擊乙○○等情
    ，應符事理，堪足可採，是被告甲○○未受他人肢體侵害前
    ，且所述乙○○叫囂之事實亦未構成何侮辱侵害而須以一定
    行為防衛之必要時，即毆擊被告乙○○成傷，所辯其行為屬
    正當防衛云云，亦顯不足採。
  (二)再乙○○因被告甲○○之前開傷害行為，致受有鼻挫傷、腦
    震盪之輕傷害暨右眼挫傷併次發性青光眼及上眼瞼撕裂傷、
    右眼眼球挫傷、合併前房出血、玻璃體出血、創傷性白內障
    及視網膜剝離、術後右眼矯正視力為0.2 、無法回復，爾後
    仍有可能發生視網膜剝離危險等視力嚴重減損等情之卷附國
    防醫學院三軍總醫院附設民眾診療服務處之診斷證明書3 紙
    、國防醫學院三軍總醫院98年3 月20日院三病歷字第098000
    4111號函、國防醫學院三軍總醫院99年8 月16日院三醫勤字
    第0990012709號函等文件可稽（偵查卷第14頁、第29至30頁
    ，本院更一卷）。抑且，乙○○在本案案發前原先右眼矯正
    後的視力是1.0 ，可以正常看東西；但被被告甲○○傷害右
    眼後，右眼矯正後的視力僅有在0.1 至0.2 之間，而左眼沒
    受傷，左眼矯正後的視力約是1.0 ，因此左右兩眼有嚴重的
    視差，其對於景深無法掌握，因為有視差，比如說需要估計
    右邊的距離的話，會有盲點，當昏暗及下雨天的情況時，特
    別是在下雨天的時候，因為視線會模糊，抓不出景深晚上就
    不能開車，而當其在走樓梯的時候，會看不出來階梯有多高
    ，距離感會抓不出來，右眼受傷後無法正常看東西，視力也
    不好，看柱子會感覺彎曲，右眼受傷後才有白內障、視網膜
    剝離這些情況，其眼科主治醫師表示是因為眼球受到外力撞
    擊，才引發這些後續的後遺症等情，業經證人乙○○在本院
    具結證述明確（見本院更一卷本院99年10月6 日審判筆錄）
    。況本院依職權向國防醫學院三軍總醫院函詢乙○○的視力
    是否有被毀敗、嚴重減損之情況，據該醫院於99年8 月16日
    以院三醫勤字第0990012709號函覆本院略以：「病人之創傷
    性白內障及視網膜剝離，已接受手術治療，並於門診追蹤中
    ；目前右眼矯正後的視力0.2 ，左眼矯正後的視力約是1.0
    ，評估其後仍有視網膜剝離危險。」等情，此有上開醫院函
    在卷足憑（見本院更一卷）。況「乙○○之眼睛病變是由外
    傷導致一系列病變，目前治療後，右眼矯正視力0.2 ，無法
    回復，以後仍有可能發生視網膜剝離，機率有可能較常人為
    高。」等情，亦有卷附國防醫學院三軍總醫院98年3 月20日
    院三病歷字第0980004111號函可稽（見本院更一卷）。足徵
    被告在傷害乙○○後，乙○○的右眼視力從原先的1.0 遽降
    為0.2 ，且無法回復，乙○○並有「創傷性」白內障及視網
    膜剝離的情況，顯見被告之行為已達嚴重減損乙○○一目（
    右眼）之視能的重傷害程度（刑法第10條第4 項第1 款參照
    ），堪以認定。
  (三)按「刑法第二百七十七條第二項規定之傷害致死罪（按含致
    重傷罪），係對於犯普通傷害罪致發生死亡（或重傷害）結
    果所規定之加重結果犯，參酌同法第十七條規定，以行為人
    所實施之普通傷害行為，乃『客觀上能預見』可能發生超越
    其犯意所生之較重結果即死亡（或重傷害）結果，但行為人
    『主觀上不預見』者為要件；即加重結果犯係以該行為人對
    於其行為所生，『客觀上有預見可能』之加重之結果，但行
    為人事實上因當時之疏忽致『未預見」為要件，倘行為人對
    造成被害人死亡（或重傷害）結果之發生，主觀上有預見且
    不違背其本意，而仍執意為之，即應對該結果負未必故意之
    責。」（最高法院96年台上第6924號刑事判決意旨參照）。
    本案被告甲○○僅因細故而與告訴人乙○○發生互毆之情，
    衡情被告甲○○主觀上僅係基於普通輕傷害的犯意毆打告訴
    人乙○○的右眼球及後腦，但眼球為人體脆弱的器官，以拳
    頭毆打人的眼睛可能會造成視力嚴重減損、無法正常視物甚
    至造成創傷性白內障及視網膜剝離危險等情，客觀上有預見
    可能，但事實上因被告當時之疏忽致未預見此等重傷害結果
    之發生，致發生告訴人乙○○受有右眼挫傷併次發性青光眼
    及上眼瞼撕裂傷、右眼眼球挫傷、合併前房出血、玻璃體出
    血、創傷性白內障及視網膜剝離、術後右眼矯正視力從原先
    1.0 降為0.2 、無法回復，爾後仍有可能發生視網膜剝離危
    險等視力嚴重減損之重傷害，則被告應對於此基於輕傷害之
    故意發生重傷害之結果負刑事責任，當無疑義。
  (四)綜上諸情參互以析，本案事證明確，被告在本院所為之辯解
    ，顯係畏罪卸責之詞，並不可採。被告犯行堪以認定，應依
    法論科。
二、論罪理由：
    按「稱重傷者，謂下列傷害：一毀敗或嚴重減損一目或二目
    之視能」，刑法第10條第4 項第1 款定有明文。被告甲○○
    主觀上僅係基於普通輕傷害的犯意毆打告訴人乙○○的右眼
    球及後腦，但眼球為人體脆弱的器官，以拳頭毆打人的眼睛
    可能會造成視力嚴重減損、無法正常視物甚至造成創傷性白
    內障及視網膜剝離危險等情，客觀上有預見可能，但事實上
    因被告當時之疏忽致未預見此等重傷害結果之發生，致發生
    告訴人乙○○受有右眼挫傷併次發性青光眼及上眼瞼撕裂傷
    、右眼眼球挫傷、合併前房出血、玻璃體出血、創傷性白內
    障及視網膜剝離、術後右眼矯正視力從原先1.0 降為0.2 、
    無法回復，爾後仍有可能發生視網膜剝離危險等視力嚴重減
    損之重傷害，迭如前述，故核被告甲○○所為，係犯刑法第
    277 條第2 項後段之傷害人之身體致重傷罪。公訴意旨認被
    告之行為僅係犯刑法第277 條第1 項之普通傷害罪，顯有未
    洽，惟被告傷害之基本事實同一，本院乃於告知被告變更後
    之罪名後，依法變更起訴法條。
三、原判決關於被告甲○○部分撤銷之理由：
    原審調查後，認被告普通輕傷害犯行事證明確，而予以論罪
    科刑，固非無見。惟被告所犯係刑法第277 條第2 項後段之
    傷害人之身體致重傷罪，因被告之行為已嚴重減損告訴人乙
    ○○的右眼視力，然原判決僅論及被告所為僅係犯刑法第
    277 條第1 項之普通輕傷害罪，顯有未洽，被告上訴空言否
    認犯行，並無理由，檢察官上訴主張被告所為已嚴重減損告
    訴人乙○○的右眼視力，為有理由，應由本院將原判決關於
    被告甲○○部分予以撤銷改判。
四、科刑審酌事由：
    爰審酌被告甲○○僅因細故就與告訴人乙○○互毆，被告甲
    ○○先出手毆打告訴人乙○○，致嚴重減損告訴人乙○○之
    右眼視力，足徵被告甲○○手段凶殘，且被告與告訴人迄今
    無法達成和解等一切情狀，量處被告如主文第2 項所示之刑
    ，以資懲儆。又中華民國96年罪犯減刑條例雖於96年7 月4
    日制定公布，並自96年7 月16日施行，然依該條例第3 條第
    1 項第15款規定，被告係犯刑法第277 條第2 項之傷害人之
    身體致重傷罪，經本院判處有期徒刑3 年6 月，依前開條例
    規定，自不得減刑，併此指明。
據上論斷，應依刑事訴訟法第369 條第1 項前段、第364 條、第
299 條第1 項前段、第300 條，刑法第277 條第2 項，判決如主
文。
本案經檢察官羅建勛到庭執行職務。
中    華    民    國    99    年    10    月    20    日
                  刑事第二十庭審判長法  官  楊貴雄
                                    法  官  林銓正
                                    法  官  許必奇
以上正本證明與原本無異。
如不服本判決，應於收受送達後10日內向本院提出上訴書狀，其
未敘述上訴之理由者並得於提起上訴後10日內向本院補提理由書
（均須按他造當事人之人數附繕本）「切勿逕送上級法院」。
                                    書記官  高郁婷
中    華    民    國    99    年    10    月    22    日
附錄：本案論罪科刑法條全文
中華民國刑法第277條：
傷害人之身體或健康者，處 3 年以下有期徒刑、拘役或 1 千元
以下罰金。
犯前項之罪因而致人於死者，處無期徒刑或7 年以上有期徒刑；
致重傷者，處3 年以上10年以下有期徒刑。

司法院資訊處製作；財團法人民間司法改革基金會備份。
